臺灣高雄地方法院刑事判決　　　　　　　93年度訴字第3229號
公　訴　人　臺灣高雄地方法院檢察署檢察官
被　　　告　乙○○
指定辯護人　本院公設辯護人　丙○○
上列被告因強盜等案件，經檢察官提起公訴（93年度偵字第2208
9號），本院判決如下：
    主  文
乙○○竊盜，因脫免逮捕，而當場施以強暴，處有期徒刑貳年陸
月。
    事  實
一、乙○○意圖為自己不法之所有，於民國93年10月29日晚上8
    時40分許，至高雄縣大寮鄉○○村○○路18號香蕉（起訴書
    誤載為「焦」）超商內，乘超商店員丁○○不注意之際，徒
    手竊取丁○○所有置於桌上之諾基亞8310型行動電話1 支（
    價值約新台幣1,500 元），得手後，於準備離去時，適為丁
    ○○所發現，丁○○遂拉住乙○○之手欲阻止其逃跑，詎乙
    ○○竟基於脫免逮捕之犯意，當場以手用力拉扯及抓丁○○
    之手而施以強暴之行為，致丁○○跌倒及受有雙手手臂、手
    腕處多發性擦傷等傷害，嗣為警據報於同日晚上8 時45分許
    ，在高雄市○○鄉○○村○○路34號前當場逮捕，並扣得上
    開手機1 支，因而知悉上情。
二、案經丁○○訴由高雄縣政府警察局林園分局報請臺灣高雄地
    方法院檢察署偵查起訴。
    理  由
壹、程序方面：
    按被告以外之人於審判外之言詞或書面陳述，除法律有規定
    者外，不得作為證據；又被告以外之人於審判外之陳述，雖
    不符前4 條（指刑事訴訟法第159 條之1 至第159 條之4）
    之規定，而經當事人於審判程序同意作為證據，法院審酌該
    言詞陳述或書面陳述作成時之情況，認為適當者，亦得為證
    據；當事人、代理人或辯護人於法院調查證據時，知有第15
    9 條第1 項不得為證據之情形，而未於言詞辯論終結前聲明
    異議者，視為有前項之同意，刑事訴訟法第159 條第1 項、
    第159 條之5 分別定有明文。查證人丁○○於警詢中所為之
    陳述，為被告以外之人於審判外之陳述，且不符合傳聞法則
    之例外規定，復未經被告明確表示同意作為證據，且被告已
    於本院行準備及審判程序時表示異議（本院卷第33、129 、
    156 頁參照），依上揭法條規定，應無證據能力。
貳、實體方面：
一、事實認定：
    訊據被告乙○○對於在上揭時地竊取行動電話之事實，固不
    否認，惟矢口否認有為脫免逮捕，而當場對丁○○施強暴之
    犯行，辯稱：伊只有想要逃跑，伊並沒有打丁○○，伊是被
    丁○○拉著，伊不知道丁○○身上的傷是如何來的云云；惟
    查：
    (一)被告於上揭時地竊取告訴人丁○○所有置於桌上之行動電
      話1 支等情，業據被告於警詢、偵查及本院審理中坦承不
      諱（警卷第1 、2 頁、偵卷第4 頁、本院卷第31頁參照）
      ，核與證人丁○○於本院審理時所結證之情節相符（本院
      卷第158 頁參照），並有搜索扣押筆錄及扣押物品目錄表
      各1 份、贓物認領領據1 紙及照片1 張在卷可稽（警卷第
      4 、8 、10、14頁參照），是被告前揭自白與事實相符，
      應堪採為被告有罪之證據，則被告竊盜部分之犯行，已足
      堪認定。
    (二)次查，被告於竊得行動電話得手後，準備離去時，適為告
      訴人所發現，告訴人遂拉住被告之手欲阻止其逃跑，詎被
      告為脫免逮捕，當場對以手用力拉扯及抓告訴人之手而施
      以強暴行為等情，業據證人丁○○於本院審理時結稱：伊
      當時在超商的外面，準備進入超商時，就發現被告伸手去
      拿桌上的諾基亞8310型行動電話，後來被告拿著手機要跑
      ，伊抓住被告的手，拉扯時，伊有被被告抓傷，被告係用
      手去抓伊的手，且伊有摔倒等語明確（本院卷第158 、15
      9 頁參照）。而告訴人因而確受有雙手手臂、手腕處多發
      性擦傷等傷害一節，亦有聖安醫院診斷證明書1 紙在卷可
      參（警卷第13頁參照）。參以被告於警詢亦供述：告訴人
      是因為與伊拉扯而受傷等語（警卷第1 頁背面），偵查中
      亦自承：可能告訴人追伊時有碰到，因為當時有2 、3 個
      人在追伊，因為伊想要跑，所以有掙扎；伊是在門口被告
      訴人抓住，並與告訴人發生拉扯，伊掙脫後才跑出去等語
      無訛（偵卷第4 、10頁參照），顯見被告確有於竊盜後，
      因脫免逮捕，而於拉扯間對告訴人施以強暴，並致告訴人
      受有傷害之行為。綜上所述，本件事證明確，被告準強盜
      之犯行，堪以認定。
二、論罪科刑：
    (一)按刑法第329 條所規定之竊盜或搶奪，因防護贓物、脫免
      逮捕或湮滅罪證，而當場施以強暴、脅迫者，即以強盜論
      ，不以所施強暴、脅迫手段，須至使他人不能抗拒程度為
      成立準強盜罪之要件，此與刑法第328 條第1 項之普通強
      盜罪之構成要件不同（最高法院91年台上字第3746號、第
      5778號判決意旨參照）。查本件被告竊盜後，又為脫免逮
      捕而當場施以強暴，核其所為，係犯刑法第329 條之準強
      盜罪。
    (二)次按刑法上所謂精神耗弱，係指行為時之精神，對於外界
      事務之判斷能力，較普通人之平均程度，顯然減退者而言
      。又精神是否耗弱，乃屬醫學上精神病科之專門學問，非
      有專門精神病醫學研究之人予以診察鑑定，不足以資判斷
      （最高法院92年度台上字第5267號判決意旨參照）。本件
      被告於審理中經本院依職權將被告送請高雄市立小港醫院
      為精神鑑定，該院綜合被告個人之生活史、家庭史、一般
      疾病史及精神病史，透過一般身體檢查、神經學檢查及實
      驗室檢查，並藉著晤談、觀察及相關測驗進行被告心理衡
      鑑，鑑定結果認為：「林員（指被告）於案發當時（民國
      93年10月29日晚上8 時40分許）為車禍腦傷之前，且車禍
      前未曾有出現過嚴重脫離現實之精神症狀出現過。且林員
      於犯案當時亦可以判斷當時所在的環境及人物，對於當時
      為何要拿手機的動機亦可交代清楚知道，可以完全排除當
      時出現有間斷性的精神不集中及恍惚狀態，故可以完全排
      除有心神喪失。然而，從林員的疾病史上；其求學過程（
      就讀國中時成績查，共計5 年，方得畢業）、當兵過程（
      尚可勉強服完兵役）、就業工作能力差，足以證明疾病本
      身對林員的社會職業工作功能和判斷能力有一定程度的影
      響。雖林員於犯案當時，意識清醒，動機明確，但評估林
      員犯案前的能力、功能實較一般正常人差，故犯案當時至
      多僅可以符合輕度精神耗弱的程度。」，有該院94年7 月
      5 日高醫港業字第0940001067號函文所附精神鑑定報告書
      1 份在卷可查（本院卷第103 至114 頁參照），足見被告
      於犯後雖能就其行為記憶及描述，然依其行為時之認知、
      決意而行為之客觀事實觀之，應認其行為時確因精神疾病
      之作用，使其正確理會、判斷及控制行為之能力明顯減退
      。是本院參酌被告於案發時之行為、被告之病史及於本案
      偵、審時所為之供述、上開專門機構之精神鑑定結果等情
      ，認被告於為上開準強盜行為時，對外界事務之知覺理會
      及判斷作用已明顯缺乏，而自由決定意思之能力亦明顯減
      退，已達精神耗弱之狀態無疑，應依刑法第19條第2 項之
      規定減輕其刑。爰審酌被告任意行竊，不尊重他人財產權
      益，且為脫免逮捕竟對告訴人施以強暴行為，顯然法治觀
      念薄弱，惟被告雖有抓傷告訴人之行為，但告訴人之傷勢
      尚屬輕微，被告實施強暴之程度、手段尚非惡劣，且所竊
      之物品亦非巨額，已歸還告訴人，及其犯後坦承竊盜部分
      犯行，犯後態度尚稱良好等一切情狀，量處如主文所示之
      刑，以資懲儆。
    (三)又因精神耗弱而減輕其刑者，得於刑之執行完畢或釋放後
      ，令入相當處所，施以監護，刑法第87條第2 項固定有明
      文。惟被告自90年間迄今，均固定至高雄縣鳳山市信元內
      科精神科聯合診所進行治療，且有定期服藥之事實，業據
      被告於本院審理中供述明確（本院卷第34頁參照），並有
      被告至該院就診時之病歷資料及診斷證明書在卷可查（本
      院卷第63頁、偵卷第12頁參照），是本院認被告繼續接受
      相關醫療院所進行門診治療追蹤即可，爰不依刑法第87條
      第2 項之規定宣告令入相當處所施以監護，併此敘明。
三、至公訴意旨另以被告基於傷害之故意，為脫免逮捕而當場以
    手用力拉扯及抓告訴人之手，致告訴人跌倒並受有雙手手臂
    、手腕處多發性擦傷等傷害，因認被告另涉有刑法第277 條
    第1 項普通傷害罪嫌。然按犯強盜罪，於實施強暴行為之過
    程中，如別無傷害之故意，僅因拉扯致被害人受有傷害，乃
    施強暴之當然結果，固不另論傷害罪；然因強盜罪非以傷害
    人之身體為當然之手段，若具有傷害犯意且發生傷害之結果
    ，自應另負傷害罪責，如經合法告訴且與強盜罪有方法結果
    之牽連關係，即應依刑法第55條之規定處斷（最高法院91年
    度臺上字第1441號、第5201號判決要旨參照）。查本件被告
    係為脫免逮捕，而於拉扯間以手拉扯及抓告訴人之手，且告
    訴人所受之傷勢輕微，應屬被告所施強暴行為之結果，而非
    另出於被告之傷害犯意，參諸上揭判決意旨，本應就此部分
    為無罪之諭知，惟因公訴意旨認此部分若有罪，與前開論罪
    科刑之部分有牽連犯之裁判上一罪關係，爰不另為無罪之諭
    知，附此敘明。
據上論斷，應依刑事訴訟法第299 條第1 項前段，刑法第329 條
、第328 條第1 項、第19條第2 項，判決如主文。
本案經檢察官甲○○到庭執行職務。
中　　華　　民　　國　　94　　年　　11　　月　　8 　　日
                      刑事第四庭審判長法　官　郭玫利
                                      法  官  陳明呈
                                      法  官  陳振嘉
如不服本判決，應於判決送達後10日內，向本院提出上訴狀。
以上正本證明與原本無異。
中　　華　　民　　國　　94　　年　　11　　月　　8 　　日
                                      書記官  顏宗貝
附錄本案論罪科刑法條全文
刑法第329 條
竊盜或搶奪，因防護贓物、脫免逮捕或湮滅罪證，而當場施以強
暴脅迫者，以強盜論。
刑法第328條
意圖為自己或第三人不法之所有，以強暴、脅迫、藥劑、催眠術
或他法，至使不能抗拒，而取他人之物或使其交付者，為強盜罪
，處5年以上有期徒刑。
以前項方法得財產上不法之利益或使第三人得之者，亦同。
犯強盜罪因而致人於死者，處死刑、無期徒刑或10年以上有期徒
刑；致重傷者，處無期徒刑或7年以上有期徒刑。
第1 項及第2 項之未遂犯罰之。
預備犯強盜罪者，處1 年以下有期徒刑、拘役或3 千元以下罰金
。
